【裁判字號】    94,上易,484
【裁判日期】    950227
【裁判案由】    違反著作權法
【裁判全文】
臺灣高等法院臺南分院刑事判決         94年度上易字第484號
上  訴  人  臺灣臺南地方法院檢察署檢察官
被      告  甲○○
選任辯護人  林士龍  律師
            彭大勇  律師
上列上訴人因被告違反著作權法案件，不服臺灣臺南地方法院92
年度易字第323號中華民國94年8月2日第一審判決（起訴案號：
臺灣臺南地方法院檢察署91年度偵字第10273號），提起上訴，
本院判決如下：
    主  文
上訴駁回。
    理  由
甲、公訴意旨：(一)甲○○係址設臺南縣永康市○○街十三巷六號
    「大千影印店」之負責人，明知語文著作財產權之重製或散
    布，須經著作財產權人授權始能為之，又明知如附表一所示
    之語文著作，均係美商湯姆笙出版公司（Ｔｈｏｍｓｏｎ
    Ｌｅａｒｎｉｎｇ  Ｉｎｃ，以下簡稱湯姆笙公司）、高立
    圖書有限公司（以下簡稱高立公司）及培生教育出版股份有
    限公司（Ｐｅａｒｓｏｎ  Ｅｄｕｃａｔｉｏｎ  Ｌｉｍｉ
    ｔｅｄ，以下簡稱培生公司）、滄海圖書資訊股份有限公司
    （以下簡稱滄海公司）、約翰威立股份有限公司（Ｊｏｈｎ
      Ｗｉｌｅｙ  ＆  Ｓｏｎｓ，Ｉｎｃ，以下簡稱約翰威立
    公司）等擁有著作權之著作物，而上開著作權人亦均係於國
    內外知名之出版業者，竟與真實姓名年籍均不詳之南台科技
    大學學生等，共同基於以重製之方法侵害他人著作財產權之
    概括犯意，未經前開享有著作權公司之同意或授權，自民國
    （下同）91年9月27日前某日起，在上址接受上開真實姓名
    年籍均不詳之學生客戶等委託，由客戶提供如附表一所示著
    作物名稱之原版書，甲○○則以每張單面新臺幣（下同）八
    角為代價，以店內所有影印機五部、膠裝機及電動裁剪機各
    一部影印裝訂之方式，連續重製為如附表一所示之影印比例
    及數量之著作物。嗣於同年月27日下午三時許，為檢察官指
    揮臺南縣調查站調查員持搜索票在上址當場查獲，並扣得上
    開影印機、膠裝機、電動裁剪機、如附表一所示之原版書及
    重製物，始知上情。
   附表一：
┌─────────────────────────────────────────┐
│ 編號  著作物名稱             原版書數量   影印數量  影印比例      被侵害公司     │
├─────────────────────────────────────────┤
│ １    ＰＨＯＮＩＣＳ         ２本         ２份      全部         培生公司        │
│       ＦＵＬＬ                                                                   │
│       ＣＯＬＯＲ（Ａ、Ｂ）                                                       │
├─────────────────────────────────────────┤
│ ２    ＤＩＧＩＴＡＬ         １本         １份      全部         湯姆笙公司      │
│       ＳＩＧＮＡＬ                                                               │
│       ＰＲＯＣＥＳＳＩＮＧ                                                       │
├─────────────────────────────────────────┤
│ ３    ＭＡＴＬＡＢ           １本         １份      全部         湯姆笙公司      │
│       輔助通信系統                                               滄海公司        │
├─────────────────────────────────────────┤
│ ４    大眾媒體研究           １本          １份     ７２／６８６  湯姆笙公司     │
├─────────────────────────────────────────┤
│ ５    流體力學─精華本       ０本         １份      總共十一章    約翰威立公司   │
│                                                     影印十章      高立公司       │
└─────────────────────────────────────────┘
   附表二：
┌────────────────────────────┐
│ 編號  著作物名稱                著作權人    原版書     │
├────────────────────────────┤
│ １    研究生論文成功指引        華泰公司    １本       │
├────────────────────────────┤
│ ２    中級會計學及問題解答      西書公司    ３本       │
└────────────────────────────┘
   (二)案經著作權人湯姆笙公司、高立公司、培生公司、滄海公
     司及約翰威立公司代理人趙珮君律師及朱瑞陽律師告訴暨
     法務部調查局臺南縣調查站函請偵辦。
乙、程序方面：經查：(一)、附表編號五「流體力學－精華本」已
    無罪確定：查告訴代理人刑事請求上訴狀所列之告訴人係（
    美商）培生教育出版股份有限公司、湯姆生國際出版公司，
    並未將高立圖書有限公司或其他公司列入，且未具上訴理由
    。而檢察官之上訴書亦僅列（美商）培生教育出版股份有限
    公司及湯姆笙國際出版公司為告訴人，因此原審判決就附表
    編號五「流體力學－精華本」乙書判處無罪部分即屬確定，
    且無裁判上一罪關係，故不在上訴範圍之內，本院即無庸予
    以審酌。(二)、本件上訴部分為附表編號一至四部分。核先敘
    明。
丙、附表編號一至四公訴不受理部分：
一、查本件告訴人培生教育出版股份有限公司、美商湯姆笙出版
    公司、滄海圖書資訊股份有限公司告訴被告甲○○違反著作
    權法部分（附表編號一、二、三、四書籍部分），起訴書認
    係觸犯修正前著作權法第91條第1項之罪，依修正前著作權
    法第100條之規定，須告訴乃論。
二、惟按告訴乃論之罪，未經合法告訴者，應諭知不受理之判決
    ，刑事訴訟法第303條第3款定有明文；又犯罪之被害人得為
    告訴，固為刑事訴訟法第232條所明定，但此之所謂犯罪之
    被害人，係指因犯罪而直接受損害之人而言，並不包括間接
    或附帶受害之人。再者刑事訴訟法上所稱之告訴，凡犯罪之
    被害人，或法律規定其他有告訴權之人，以被害之事實，報
    告偵查機關，請求追訴之行為，均屬之；而法律關於告訴之
    規定，旨在保護被害人之利益，為達此目的，自應許告訴人
    委託他人以書狀或言詞代為告訴。惟告訴權係因犯罪而取得
    ，故告訴之代理，具有特定代理之性質，故其代理權之授與
    ，應在犯罪事實發生後，且應對特定案件為之，如為事前概
    括之委任，其告訴並非合法（最高法院79年度台非字第98號
    判決意旨、陳樸生著刑事訴訟法實務乙書第290頁參照）。
三、經查享有重製權者乃著作人、出版人等，若僅有代理販售，
    卻無著作重製之專屬授權者，則因未享有重製權，自無重製
    權被侵害之問題，亦即未能享有告訴之權利。
（一）、附表編號一書籍部分上訴及告訴均不合法：
   (一)查偵查及原審程序告訴代理人所具告訴狀、委任狀就起訴
     書附表編號一之書籍係以設於英國愛丁堡培生教育出版股
     份有限公司（Pearsom Education Limited）為告訴人，
     以維多麗亞瑪麗洛琪為告訴代表人，而起訴書亦係以
     Pearson Education Limited為告訴人。
   (二)然查告訴代理人94年8月請求上訴狀卻列設於【美國】紐澤
     西洲之培生教育出版股份有限公司（Pearson Education
     Inc）為告訴人，兩者顯為不同之法人，因此檢察官將美商
     培生教育出版股份有限公司列為告訴人而提起上訴，顯有
     誤會，故【英商】培生教育出版股份有限公司並未聲請上
     訴，檢察官亦未提起上訴，則該部分原審判決不受理，檢
     察官據非告訴人上訴，即非合法上訴，原審判決此部分即
     屬確定。況查，
    (1)附表編號一之「PHONICS（Ａ）（Ｂ）之著作人應為「
      Modern Curriculum Press，Inc.」，此有扣案該書內頁
      記載有Copyright 1995  Modern Curriculum Press，
      Inc.等字可證，足見告訴人培生教育出版股份有限公司（
      以下簡稱培生公司）並非該書之著作人，故培生公司並未
      享有重製權，而無重製權被侵害之問題。又雖告訴代理人
      於審理中主張前開「Modern Curriculum Press，Inc」已
      經被培生公司收購，故培生公司繼受享有著作財產權，然
      其並未能提出該併購並受讓該著作財產權之經駐外簽認驗
      證之證明文件，又告訴人雖於93年4月12日告訴狀（一）
      提出書籍書名為「Phonics」，版權頁載「Copyright
      2003  by Pearson Education,Inc, Publishing as
      Modern Curriculum Press，Inc.」，ISB N書號為ISBN-0
      -0000-0000  -X,ISBN-0-0000-0000-0，之書籍版權頁影
      本欲證培生公司已因繼受而享有告訴權，然2003版之書籍
      ，與本件扣案書籍之不論在版權頁記載，書名大小寫及所
      記載之書號均不相同（原審卷第169頁），顯係不同的書
      籍，亦無法以此爰引而認培生公司繼受而享有重製權。
    (2)再者，培生公司之代表人維多利亞瑪麗洛琪其職稱係該公
      司法務部門主管（Legal  Services Director），依台灣
      高檢署87年12月7日檢英紀字第二六一八○函意旨「須於
      委任狀內敘明其依據（如外國公司合法授權書、州政府登
      記文件等）」，本件應由告訴人提出設立地之法律或公司
      章程，或合法授權書或相關條約等證明文件，以證告訴狀
      所列之代表人得合法代表告訴人公司，培生公司迄今未提
      出經英國司法單位及我國駐英國外交單位認證之英國公司
      法用以佐證法務主管維多利亞洛琪具有合法訴訟代表權。
    (3)況本件依公訴人起訴書犯罪事實欄係記載：被告甲○○涉
      嫌於91年9月27前某日起重製影印培生公司擁有附表著作
      權之著作物嗣於同年月27日下午三時許，為台灣台南地方
      法院檢察署檢察官指揮台南縣調查站調查員持搜索票在上
      址當場查獲云云。足見本件之犯罪事實係91年9月27日前
      後發生，惟本件偵查卷內所附該公司之授權書係西元2002
      年1月16日書立，且依該公司之委任狀，其授權內容如下
      ：「１、以下所示印鑑確為本公司用以授權法律訴訟之印
      鑑章。２、本公司茲此委任普華商務法律事務所之蔡朝安
      、幸大智、朱瑞陽、周竹君、趙珮君、楊敬先及／或其他
      由蔡朝安指定之人，址設：台北市○○路○段四百六十號
      十二樓，為本公司之代理人。代理人得代理本公司：（ａ
      ）使用該印鑑章製作致警察機構、檢察署、法院及其他中
      華民國境內各有關單位之委任狀用以授權複代理人進行保
      護本公司之著作權及其他智慧財產權之民、刑事訴訟；（
      ｂ）使用該印鑑章製作委任狀證明蔡朝安先生及其他前述
      普華商務法律事務所之代理人確係由本公司授權請求警察
      及其他公務人員搜索及扣押侵害著作權之物品並起訴侵權
      行為人；（ｃ）使用該印鑑章製作告訴狀、自訴狀、陳明
      理由狀及其他為保護本公司著作權及其他智慧財產權而須
      向警察機構、檢察署及法院所提出之各式文書」，有該委
      任狀原本及中譯本附卷足憑（見偵卷第46、47頁），足見
      其該對告訴代理人之告訴代理權之授與顯係在本件犯罪事
      實發生前即預為概括委任甚明。
    (4)再依該公司法定代理人維多利亞瑪麗洛琪於西元2002年1
      月16日出具之委任狀，其授權內容如下：「１、以下所示
      印鑑確為本人代表培生教育出版股份有限公司（以下簡稱
      本公司）為法定代理人用以授權法律訴訟之印鑑章。２、
      本人茲此委任普華商務法律事務所之蔡朝安、幸大智、朱
      瑞陽、周竹君、趙珮君、楊敬先及／或其他由蔡朝安指定
      之人，址設：台北市○○路○段四百六十號十二樓，為本
      人之代理人。代理人得代理本人：（ａ）使用該印鑑章製
      作致警察機構、檢察署、法院及其他中華民國境內各有關
      單位之委任狀用以授權複代理人進行保護本公司之著作權
      及其他智慧財產權之民、刑事訴訟；（ｂ）使用該印鑑章
      製作委任狀證明蔡朝安先生及其他前述普華商務法律事務
      所之代理人確係由本公司授權請求警察及其他公務人員搜
      索及扣押侵害著作權之物品並起訴侵權行為人；（ｃ）使
      用該印鑑章製作告訴狀、自訴狀、陳明理由狀及其他為保
      護本公司著作權及其他智慧財產權而須向警察機構、檢察
      署及法院所提出之各式文書」，亦有該委任狀原本及中譯
      本附卷足憑（見偵卷第50頁、第51頁）。足見其該對告訴
      代理人之告訴代理權之授與亦係在本件犯罪事實發生前預
      為概括委任，並未對特定案件為之，揆諸首開說明，縱認
      告訴代理人主張培生公司確係享有該著作物之著作財產權
      ，係本件犯罪之直接被害人，維多利亞瑪麗洛琪有權授權
      告訴乙節成立，其告訴亦不合法，應為不受理判決之諭知
      。
    (5)至告訴代理人偵查中於92年2月14日提出該公司授與告訴
      代理權之委任狀（見偵卷第43頁），顯係依據上開概括授
      權而代該公司蓋章補具，並非該公司或其法定代理人就此
      具體犯罪事實，重行授權補正，自無解於上開告訴不合法
      之事實，並此敘明。
（二）附表編號二之「DIGITAL SIGNAL PROCESSING 」
      之著作人為「Brooks /Cole Publishing Company」，此
      有扣案該書內頁記載有COPYRIGHT 2000 by Brooks
      /Cole Publishing Company等字可證，足見告訴人美商
      湯姆笙公司並未享有重製權，而無重製權被侵害之問題
      。
    (1)雖告訴人陳稱該書版權頁上載有「Copyright 2000by
      Brooks/Cole Publishing Company.A division of
      Thomson Learming The Thomson Learming Logo is
      trademark used herein license.」，且其版權頁上記載
      「For permission to usematerial from this
      work,contact us byWeb:www.thomsonrights.com」可證
      明是Brooks/Cole Publishing Company是Thomson公司的
      一個部門，Thomson公司為著作人，而享有告訴權。
      惟扣案書籍之版權頁為「Copyright 2000 by Brooks/
      Cole Publishing Company」既為「Company」（公司）便
      是一個獨立法律權利個體，應獨立行使其權利，他人若無
     「Brooks/Cole Publishing Company」之授權委任，當無
      告訴權。況A division of Thomson Learmin應是指
      Brooks/Cole Publishing Company是Thomson集團的一個
      公司，本身具有獨立之法人格，參以版權頁記載Thomson
      Learming Logo is trademark used herein license
      被授權使用Thomson Learming商標，更可證明其為一獨立
      權利個體，不然若為公司部門自可逕行使用公司之商標，
      不需經授權才能使用Thomson Learming商標。又版權頁已
      「明確」表示版權人為Brooks/Cole Publishing Company
      ，本案應以Brooks Cole Publishing Company公司為告訴
      權人，無援引本國著作權法第十三條推定Thomson Learmi
      ng inc為出版人。另，版權頁上記載「Forpermission to
      material from this work,contact us by Web:www.thms
      onrights.com」應意指欲取得使用本著作之內容之許可請
      透過www.thmsonrights.com網頁連絡。實際進入上開網頁
      後是記載：「You will receive a response from the
      copyright holder by email,fax, or mail，」（見附卷
      資料）（您將會透過電子郵件或傳真或信件的方式收到版
      權擁有者的回應），此處不是用Thomson Learming Inc.
      或Thomson Learming而用copyright holder，可見版權均
      非Thomson Learming Inc.或Thomson Learming所有，由
      此可見此網頁只是代其他公司（企業）代為聯絡，亦無法
      以此認定美商湯姆笙公司為著作人，而享有告訴權。
    (2)再依告訴代理人提出之委任狀，代表人為美商湯姆笙公司
      之「肯尼士卡森」、職位為（Vice President）「副總裁
      」，由「副總裁」授與告訴權，與我國公司法由董事或董
      事長代表公司之規定不符，雖告訴代理人主張湯姆笙公司
      之登記地為康乃迪克州，依該州之法律，肯尼士卡森（副
      總裁）係有代表公司簽署本件告訴狀並提起告訴，然其並
      無提出依外國法或相關條約具有合法代表之證明文件及法
      律規定得證明「副總裁」得代表該公司，因此，就湯姆笙
      公司由其「副總裁」為代表人授與告訴權予告訴代理人提
      出本件告訴，告訴代理人未具合法告訴權。
    (3)告訴代理人94年12月27日陳報狀所列秘書之簽證文件原本
      （本院卷第72頁），被告提出中譯文（本院卷第91頁），
      以湯姆生國際出版公司之助理秘書肯尼士卡森自述稱
      Brooks Cole Publishing Company於1994年5月31日合併
      成為湯姆生國際出版公司之一部分，作為湯姆生國際出版
      公司就起訴書附表編號二書籍享有告訴權之證明云云，顯
      無理由，蓋：
      告訴代理人並未提出合併契約，以資證明，且肯尼士卡
      森於公證時亦未提出合併契約，顯難以片面之口述即認定
      上開二公司有合併關係，故湯姆生公司既非系爭書籍版權
      頁所列著作財產權人（出版人），自無合法告訴權。本
      案原審判決已認定湯姆生公司因未提出外國法或相關條約
      證明肯尼士卡森得代表湯姆生公司，而認肯尼士卡森不具
      代表權，故上開文件竟由肯尼士卡森自述，顯難採信。況
      且被告既已強烈質疑湯姆生公司並無合法告訴權，若再由
      湯姆生公司人員片面聲稱有告訴權，顯難採信。再查，
      Brooks Cole Publishing Company乃獨立法人，並非「部
      門」，且該公司為系爭書籍所列出版人，始為合法告訴權
      人，因此湯姆生公司並無權提出告訴。告訴代理人空言與
      湯姆生公司合併，除未提出合併契約外，亦未說明Brooks
      Cole Publishing Company若遭合併，何以仍能以獨立法
      人方式存續且仍列為系爭書籍之出版人而未改成以湯姆生
      公司為出版人？以及美國法之合併關係、態樣為何？可見
      告訴代理人欲以秘書之簽證文件證明湯姆生公司有合法告
      訴權，顯無理由。再者，該秘書之簽證文件證明並無我
      國駐外單位之認證。而縱經美國公證人公證，然公證內容
      已明白闡明只就簽名之真正予以證明，而相關內容並不在
      證明之列，故告訴代理人既未提出合併契約，則僅由肯尼
      士卡森片面所述自難遽採。況查偵查卷第53頁委任狀肯
      尼士卡森之簽名與告訴代理人94年12月27日陳報狀（本院
      卷第71頁）所列肯尼士卡森簽名明顯不同，且偵查卷之委
      任狀之職稱為副總裁（Vice President），然上開陳報狀
      竟係列助理秘書（Assistant Secretary），二者顯然有
      異，可證本案告訴自始即不合法。
（三）附表編號三之「MATALAB輔助通信糸統設計」之著作人為
      「新加坡亞洲湯姆生國際出版有限公司」、出版商為「新
      加坡亞洲湯姆生國際出版有限公司」、「滄海書局」，此
      有扣案書籍內頁可證，足見告訴人美商湯姆笙公司並未享
      有重製權，而無重製權被侵害之問題。至於滄海書局之
      告訴權部分，因本件告訴狀是列「滄海圖書資訊股份有限
      公司」為告訴人，代表人是陳展維（見偵卷第37 頁），
      此部分遍查全卷並未見「滄海圖書資訊股份有限公司」提
      出委任狀，且此與版權頁記載「滄海書局」是不同主體，
      此部分告訴亦未具合法。另該書為翻譯著作，版權頁上
      雖有原文著作之著作權人為美商湯姆笙公司（Thomson
      Learming Inc）之記載，然縱有侵害原文著作人之權利，
      亦應屬改作權遭侵害的部份（著作權法92條之規定），並
      非本件之起訴範圍，附此敘明。
（四）附表編號四之「大眾媒體研究」之著作人為「新加坡亞洲
      湯姆生國際出版有限公司」、出版商為「新加坡亞洲湯姆
      生國際出版有限公司」，此有扣案該書可證，足見告訴人
      美商湯姆笙公司並未享有重製權，而無重製權被侵害之問
      題。另該書為翻譯著作，版權頁上雖有原文著作之著作權
      人為美商湯姆笙公司（Thomson Learminginc ）之記載，
      然縱有侵害原文著作人之權利，亦應屬改作權遭侵害的部
      份（著作權法92條之規定），並非本件之起訴範圍，附此
      敘明。另查，告訴代理人陳報狀之秘書簽證（本院卷第72
      頁），中譯文見被告所提（本院卷第92頁），以Thomson
      Asia Pte Ltd之秘書之片面聲明上開公司遭湯姆生公司合
      併用以說明湯姆生公司對上開書籍享有合法告訴權云云，
      顯無理由，蓋：系爭書籍所列出版人為「新加坡商亞洲
      湯姆生國際出版有限公司」，然該秘書簽證之聲明人自稱
      係Thomson Asia Pte Ltd（湯姆生亞洲私人有限公司）之
      秘書，而此公司是否即新加坡商亞洲湯姆生國際出版有限
      公司，即有疑義。又告訴代理人、湯姆生公司或
      Thomson Asia Pte Ltd均未提出任何合併契約，自難證明
      聲明內容為實，亦即難認湯姆生公司為上開書籍合法告訴
      權人。又新加坡商亞洲湯姆生國際出版有限公司為獨立
      法人，且為版權頁所列出版人，自應以之為合法告訴權人
      。告訴代理人並未說明新加坡之公司如何被美國公司合併
      ？合併之法律關係為何？何以新加坡商亞洲湯姆生國際出
      版有限公司仍能以獨立法人方式存續？何以不列湯姆生公
      司為出版人卻仍以新加坡商亞洲湯姆生公司為出版人等疑
      點作說明，故片面之聲明顯難採信。另該公證僅證明聲
      明人簽名之真正，內容並不在證明之列，更難遽採。又
      告訴代理人以所節錄德拉瓦州公司法（本院卷第73頁至第
      75頁）第一章第十三節第三百二十一條之規定證明助理秘
      書等人具有訴訟權云云，然查上開條文之內容主題「
      Service of process oncorporations」乃是有關「對公
      司送達法律文書」之規定，並非訴訟權誰屬之規定，告訴
      代理人引用上開條文，實有重大誤解，中譯本可參閱被告
      所提供（本院卷第93頁、94頁），且相關授權均未依最高
      法院92年台上字第789號判決意旨提出各該國當地之法律
      以作為各該公司所列代表人享有合法訴訟代表權之憑證，
      自不得逕以公司內部單位片面出具之授權狀即認合法。
（五）前述附表編號一至四部分之書籍告訴權既然均不合法，
      即應為不受理判決之諭知。
四、原審以告訴權不合法，諭知附表編號一至四部分公訴不受
    理，核無不合。檢察官依告訴代理人之請求上訴，指摘原判
    採證不當，為無理由，應予駁回。
據上論結，應依刑事訴訟法第368條，判決如主文。
本案經檢察官劉得鉦到庭執行職務。
中    華    民    國    95    年    2     月    27    日
                  刑事第六庭    審判長法  官  蔡崇義
                                      法  官  董武全
                                      法  官  侯明正
以上正本證明與原本無異。
不得上訴。
                                      書記官  李育儒
中    華    民    國    95    年    3     月    1     日
附表：
┌──┬──────────────────────────┐
│編號│       著作物名稱                                   │      │
├──┼──────────────────────────┤
│一  │ＰＨＯＮＩＣＳ（Ａ、Ｂ）                            │
├──┼──────────────────────────┤
│二  │ＤＩＧＩＴＡＬ  ＳＩＧＮＡＬ  ＰＲＯＣＥＳＳＩＮＧ  │
├──┼──────────────────────────┤
│三  │ＭＡＴＬＡＢ輔助通信系統設計                        │
├──┼──────────────────────────┤
│四  │大眾媒體研究—導論                                  │
├──┼──────────────────────────┤
│五  │流體力學─精華本                                    │
└──┴──────────────────────────┘


司法院資訊處製作；財團法人民間司法改革基金會備份。
